臺灣高等法院臺中分院刑事裁定　
111年度聲再字第58號
再審聲請人  
即受判決人  陳志昌


代  理  人  王捷拓律師
上列聲請人因妨害自由等案件，對於本院109年度上訴字第899號
中華民國110年4月15日第二審確定判決(第三審案號：最高法院1
10年度台上字第6074號；第一審案號：臺灣彰化地方法院106年
度訴字第1051號；起訴案號：臺灣彰化地方檢察署105年度偵字
第11702號、106年度少連偵字第4、31號），聲請再審，本院裁
定如下：
    主  文
再審及停止刑罰之執行聲請均駁回。
    理  由
一、再審聲請人即受判決人甲○○(下稱聲請人)聲請意旨略以：
　　原判決認聲請人共同涉有本案犯行，綜合其判決理由及事證
    ，無非係以下列事項為據：㈠同案被告○○○業於偵查中及第一
    審審理中鉅細靡遺供出聲請人在背後主導之過程。事後翻異
    前詞，不足採信。㈡證人即被害人○○○迭於警詢、偵訊中陳明
    其被害過程，雖嗣後自第一審起翻異前詞，亦不足採信。惟
    聲請人對本件犯罪確實均未參與及不知情，於原確定判決後
    提出如下新事實及證據，該事實及證據本身具有新規性，由
    形式上觀察，顯然足以動搖原判決，具至重要性，且與其他
    證據合併觀察，更得以認定原判決未及調查、審酌證據，其
    論理有違背證據法則之處，致認定事實不符，聲請人受有冤
    抑：
(一)新事實及新證據：同案被告○○○於民國110年3月5日提出「刑
    事陳述狀」及於110年3月11日最後1次審理程序中，已向第
    二審法院明確表達聲請人與本件無涉，他是受其他人指使才
    會有偽證、誣指，此未見原確定判決予以調查。 
(二)原確定判決既認本件私行拘禁之起因係聲請人於105年7月間
    指示○○○、○○○、○○○前往西班牙從事電信機房詐騙，惟全卷
    之内並無○○○、○○○、○○○前往西班牙從事電信機房之相關事
    證足憑外，又其内更無聲請人參與、指示之任何事證，原判
    決事實欄既有此記載，但卻無前開事實認定之理由、所憑證
    據記載說明已顯無據。況原判決就證人即同案被告○○○於110
    年3月5日提出之刑事陳述狀及110年3月月11日最後一次審理
    程序中，已明確及當庭向第二審法院表達聲請人與本件無涉
    ，他是受其他人指使才會有偽證、誣指等情明確。前開突然
    的轉變及事證提出，當然是涉及聲請人究竟是否參與犯罪之
    重要認定依據，依刑事訴訟法規定，第二審自應就此依職權
    或經辯護人聲請交互詰問釐清，使證人之陳述真假真實反應
    於法庭之上。惟第二審並未就此踐行該有的訴訟程序，即竟
    認其當日之陳述及提出不足採信，率依以往之虛偽、前後矛
    盾陳述及證述為依憑，顯有應調查證據未予調查及證據漏未
    審酌，且證人未依詰問程序確保證據能力之違法：
  ⒈經查，共同被告即證人○○○於110年3月5日已書具「刑事陳述
    狀」向法院提出而載稱：如犯罪事實欄四之主謀非聲請人，
    是○○○一手策晝，當初是○○○叫伊指證聲請人，○○○也是聽伊
    所述才跟著說，請還聲請人清白等語，並於110年3月11日之
    審理期日中陳述：「我爭執甲○○的部分，因為之前所述都是
    ○○○叫我這樣講。我沒有看過甲○○，也不認識甲○○，甲○○也
    沒有到過○○○拘禁的地方，其他部分事實都認罪。當初都是○
    ○○指示我做這些事，内容如同我庭前最後提出的書狀所載」
    等語。於當庭陳述中，法院亦明白表示要其注意前後不一陳
    述可能造成的法律責任，故於審判中亦向○○○及其辯護人表
    示：「這部分請辯護人及被告○○○自己要瞭解，因後來所提
    書狀内容跟之前作證所述的陳言不符，這可能會有導致你先
    前的陳述有觸犯偽證罪的問題，因為之前陳述的證述都是有
    具結作證的，所以這部分也請你自己自行斟酌注意考量」等
    語，然共同被告○○○仍堅定為前開陳述。而共同被告○○○之陳
    述，顯係證明聲請人根本未介入犯罪之重要事證（甚至是唯
    一的事證）。且法院既已向其告知其有觸犯偽證罪之疑慮，
    顯見法院已知○○○之前後證述不一，則就其先後陳述何者為
    真實，既為攸關聲請人是否成立犯罪之重要事證，法院自應
    重視因應，依法開啟證人證述程序，藉以經交互詰問判斷前
    後真偽，及藉由偽證法律責任擔保證述之確實性，始稱合法
    有據。此部分更屬「公平正義維護」、「對被告之利益有重
    大關係事項」，依刑事訴訟法第163條規定，法院「應」依
    職權調查之。惟原審法院未就此部分依職權或予以當事人、
    辯護人聲請調查即踐行證人交互詰問程序，並就共同被告○○
    ○事後於審判中翻供之行為，遽以「容為事後恐遭被告甲○○
    報復之迴護之詞」等推測之語帶過，如此已剝奪聲請人藉交
    互詰問及對質釐清真相之權利，侵害聲請人權益甚鉅，顯有
    程序違法之虞。
  ⒉第二審法院前開見解，容有下列疑義：
　⑴共同被告○○○之事後陳述與以往偵查、審判陳述全迥異，並得
    以證明其以往陳述不實，倘法院認其有迴護聲請人之嫌，自
    當依證人調查證據予以澄清，而非未予以調查時即遽以「容
    為事後恐遭被告甲○○報復之迴護之詞」帶過，如此已剝奪聲
    請人藉交互詰問及對質釐清真相之權利，侵害聲請人權益甚
    鉅，顯有程序違法之虞。且法院前開「迴護之詞」見解，復
    無任何具體積極事證為憑，顯有事實未予審酌，致認定事實
    錯誤之處。
　⑵「證人即同案被告○○○自警詢時起迄原審審理時止，未曾為不
    利於被告甲○○之指述」一點，是否即得以證明其未唆使○○○
    誣指被告甲○○為主嫌，並無必然之絕對關係，法院以之為○○
    ○於110年3月11日所述不足採信之理由，容有違背經驗及論
    理法則之處。
　⑶本案自偵查迄第二審審理中，○○○與○○○及其他共同被告多次
    同時開庭，此有卷證足憑，是○○○知悉○○○是聽伊所述才跟著
    指證聲請人一節，並無任何疑義及確為事實之事，原判決所
    認尚屬無據。
  ⒊本件共同被告○○○於110年3月11日前不利於聲請人之供（證）
    述，前後歧異，顛倒反覆，其當時有不實陳述之情況甚高，
    此業於第二審中經聲請人及辯護人多所指摘。是其於110年3
    月11日時當庭陳述真相緣由時，法院當然「應」有依職權深
    入調查之必要：
  ⑴105年11月25日警詢時供稱聲請人是詐欺集團幕後首腦，因為
    ○○○有背叛行為，所以聲請人指示○○○押人。聲請人且在拘禁
    期間到現場三次，第一次有與○○○、○○○到廁所內毆打凌虐告
    訴人，但沒提及用燃香燒燙告訴人腳底之事。此際，○○○此
    時猶避談自己共同前往告訴人住處押回告訴人拘禁之事實，
    且其陳稱○○○有逼問告訴人，並以熱熔膠條擊打告訴人及共
    同凌虐毆打告訴人等節，與告訴人歷來指述內容不相吻合。
  ⑵105年11月28日偵訊時首次提到聲請人用燃香燒燙告訴人腳底
    ，並加碼指稱聲請人有用腳踹告訴人，過程又與以往所不符
    ，且與告訴人歷來指述內容不相吻合。
  ⑶105年12月1日偵訊，雖有描述聲請人曾以燃香燒燙告訴人腳
    底之過程，然強調是由○○○壓腳，又與告訴人105年12月8日
    指述其當時被燙腳底時，是有人踩住伊的腳之內容不符。
  ⑷105年12月8日偵訊時，所述亦與告訴人之陳述不同。
  ⑸縱於108年9月11日之第一審法院審理時，共同被告○○○在交互
    詰問中就「告訴人○○○遭到關押之原因，究竟係因與被告甲○
    ○之金錢債務糾紛？抑或係緣於私下販售詐欺機房之工作用
    手機與平版電腦IPAD MINI？」、「告訴人除遭人以焚香燒
    燙腳底板外，是否另有遭到以熱熔膠棒擊打？」、「告訴人
    遭人以焚香燒燙腳部時，究竟係由另一人幫忙踩住告訴人腳
    部？抑或由同案被告○○○幫忙壓住告訴人的腳？」等情曖昧
    不明，且其供證内容亦與告訴人之指摘情節仍相互歧異，莫
    衷一是，互不吻合，亦難辨明其所為供證倶屬真實。
  ⑹於第二審法院109年11月12日之審理交互詰問中，其明確表達
    ○○○不認識聲請人外，所述聲請人前往現場次數、○○○通話對
    象、目擊位置點再度歧異，顯見其證述不實。
(三)綜上，請求傳喚共同被告○○○再為交互詰問，待證事實為⑴聲
    請人是否曾至現場參與凌虐行為、次數與手法為何。⑵釐清
    其歷次證述矛盾之處及何者為真。⑶釐清其歷次證述與證人○
    ○○不符之處及何者為真。⑷其於110年3月11日之審理程序前
    之110年3月5日提出「刑事陳述狀」及110年3月11日之審理
    程序中當庭向法院表達聲請人與本件無涉，他是受其他人指
    使才會有偽證、誣指之事實緣由為何。請求准予調查後為再
    審開啟之決定，並以裁定停止刑罰之執行等語。
二、按刑事訴訟法第420條第1項第6款規定：有罪判決確定後，
    因發現新事實或新證據，單獨或與先前之證據綜合判斷，足
    認受有罪判決之人應受無罪、免訴、免刑或輕於原判決所認
    罪名之判決者，為受判決人之利益，得聲請再審。同條第3
    項規定：第1項第6款之新事實或新證據，指判決確定前已存
    在或成立而未及調查斟酌，及判決確定後始存在或成立之事
    實、證據。準此，依此原因聲請再審者，應提出具體之新事
    實或新證據，由法院單獨或綜合案內其他有利與不利之全部
    卷證，予以判斷，而非徒就卷內業已存在之資料，對於法院
    取捨證據之職權行使加以指摘；如提出或主張之新事實、新
    證據，單獨或與其他先前卷存的證據資料，綜合觀察、判斷
    ，無從在客觀上令人形成得合理相信足以推翻原確定判決所
    確認之事實，或鬆動其事實認定之重要基礎，亦即於確定判
    決結果不生影響者，即與上開要件不合，自不能遽行開啟再
    審，而破壞判決之安定性。再所謂「新事實」或「新證據」
    ，須具有未判斷資料性之「新規性」，舉凡法院未經發現而
    不及調查審酌，不論該事實或證據之成立或存在，係在判決
    確定之前或之後，就其實質之證據價值未曾予評價者而言。
    如受判決人提出之事實或證據，業經法院在審判程序中為調
    查、辯論，無論最終在原確定判決中本於自由心證論述其取
    捨判斷之理由；抑或捨棄不採卻未敘明其捨棄理由之情事，
    均非未及調查斟酌之情形。通過新規性之審查後，尚須審查
    證據之「顯著性」，此重在證據之證明力，由法院就該新事
    實或新證據，不論係單獨或與先前之證據綜合判斷，須使再
    審法院對原確定判決認定之事實產生合理懷疑，並認足以動
    搖原確定判決而為有利受判決人之蓋然性存在。而該等事實
    或證據是否足使再審法院合理相信足以動搖原有罪之確定判
    決，而開啟再審程式，當受客觀存在的經驗法則、論理法則
    所支配，並非聲請人任憑主觀、片面自作主張，就已完足。
三、經查：
(一)按聲請再審，由判決之原審法院管轄，刑事訴訟法第426條
    第1項定有明文。所謂原審法院，係指最後事實審之法院而
    言。本件聲請人前因妨害自由等案，不服臺灣彰化地方法院
    106年度訴字第1051號有罪判決提起上訴後，經本院以109年
    度上訴字第899號為實體審理並為實體判決，聲請人不服，
    再上訴於最高法院，嗣經最高法院以110年度台上字第6074
    號判決駁回上訴，全案遂告確定，依刑事訴訟法第426條第3
    項之規定，本院自屬再審之管轄法院，合先說明。　
(二)本院109年度上訴字第899號確定判決綜合證人即被害人○○○
    於警詢、偵訊之證述，證人即同案被告○○○於警詢、偵訊、
    原審及本院審判時之證述，及警方發現被害人○○○時之現場
    照片、彰化基督教醫院診斷證明書、受傷照片、○○○與○○○相
    互聯繫之微信對話照片、急診病歷、驗傷照片、彰化基督教
    醫院105年12月13日函文等資料，認定聲請人有該確定判決
    犯罪事實所示犯行，並就聲請人否認犯罪及所辯各情，依
    憑調查所得之證據予以指駁，此有本院前開確定判決書在卷
    可憑。核本院原確定判決已詳敘其調查、取捨證據之結果，
    及憑以認定犯罪事實之心證理由，對於聲請人所辯各節何以
    不採之理由，亦逐一析述明確，其所為論斷說明，與卷內訴
    訟資料悉無不合，並經本院調取上開刑事卷宗核閱無訛。是
    原確定判決本其自由心證對證據予以取捨及判斷，並無違背
    一般經驗法則及論理法則之情事。
(二)聲請意旨雖主張原確定判決所憑同案被告○○○之證詞及被害
    人○○○之證詞所述並不相符且前後不一，○○○於110年3月5日
    提出之刑事陳述狀及110年3月11日之最後一次審判程序中當
    庭向本院表達聲請人與本件無涉，本院明知證人所述有矛盾
    之處，竟未詳盡調查澄清○○○證詞前後迥異之原因，即以「
    容為事後恐遭被告甲○○報復之迴護之詞」等推測之語帶過；
    並以「證人即同案被告○○○自警詢時起迄原審審理時止，未
    曾為不利於被告甲○○之指述」而認○○○未唆使○○○誣指聲請人
    為主嫌，未再對○○○為交互詰問程序，顯有應調查證據未予
    調查及證據漏未審酌之程序違法
　　，其認定事實不當而違背經驗及論理法則等語。然查：
　1.聲請人雖主張同案被告○○○於110年3月5日提出「刑事陳述狀
    」及於110年3月11日審判程序中之供述(即當日審判程序錄
    音光碟及譯文節錄影本)為新事實及新證據。然本院原確定
    判決理由欄貳、㈣⒉⑽業已說明：「而證人即同案被告○○○於
    本院審理指證被告甲○○後，於本院110年3月11日最後1次審
    理前之110年3月5日，雖書具『刑事陳述狀』向本院提出而載
    稱：如犯罪事實欄四之主謀非甲○○，是○○○一手策畫，當初
    是○○○叫伊指證甲○○，○○○也是聽伊所述才跟著說，請還甲○○
    清白云云，惟證人即同案被告○○○自警詢時起迄原審審理時
    止，未曾為不利於被告甲○○之指述，被告○○○前開書狀載稱
    伊係因○○○叫伊指證甲○○，才不實指述甲○○為主謀云云，已
    與卷內事證不符而非可信，且證人即被害人○○○於偵訊時關
    於被告甲○○於其拘禁期間有與其在電話中通話之內容及情節
    ，係證人即被害人○○○自行向檢察官陳述，證人同案被告○○○
    於偵訊時甚且表示伊未見聞而不知此部分之過程，均已如前
    述，從而，被告○○○前開書狀所稱：○○○是聽伊所述才跟著指
    證甲○○云云，亦無可信。被告○○○上開『刑事陳述狀』所載內
    容，容為事後恐遭被告甲○○報復之迴護之詞，自非可採」等
    字句，則同案被告○○○於110年3月5日提出之「刑事陳述狀」
    及其於110年3月11日審判程序中之供述
　　，既經原確定判決審酌並本其自由心證予以取捨判斷，是否
    屬於聲請人所指之新事實或新證據，已堪存疑。
　2.再者，就聲請人所指摘同案被告○○○之證詞及被害人○○○之證
    詞所述並不相符且前後不一部分，亦經原確定判決於理由欄
    貳、㈣⒉說明：「⑶…雖其2人(被害人○○○、同案被告○○○)就部
    分細節所述稍有出入，然均提及被告甲○○於第1次到場時有
    持香燒燙被害人○○○腳底，第2次來時有交付手機與當初介紹
    被害人○○○加入甲○○集團者通話，證人即被害人○○○雖係於偵
    查中經檢察官訊問而與證人即同案被告○○○對質時，始供出
    被告甲○○有至現場之情，惟依證人即被害人○○○陳述內容，
    反較諸證人即同案被告○○○概括陳明甲○○有來3次之情節，較
    為詳細，兩人說法雖粗細有別，但過程並未抵觸、矛盾。…⑷
    而就證人即被害人○○○及證人即同案被告○○○就案發細節稍有
    未一之處，本院認證人即被害人○○○為被害當事人，則有關
    本案其遭私行拘禁之原因，應以證人即被害人○○○於警詢、
    偵訊所述較為可信；至其餘被害人○○○於拘禁期間之相關共
    犯所為行為之細節，則因被害人○○○或因遭矇眼、或因遭毆
    打而致影響其對於細部內容之記憶，故應以證人即同案被告
    ○○○於警詢、偵訊之指證較為可信。被告○○○於本院審理時並
    稱：有關其於本院作證所述細節與其先前所述不同部分，應
    以其之前記憶較為深刻所述正確等語。被告甲○○執前詞以證
    人即被害人○○○及證人即同案被告○○○2人所述細部內容微有
    出入，即認其等所述全盤均無可採，非為可信。⑸又一般被
    害人就其被害情節，或因甫獲救而驚魂未定，或因未敢真實
    指證主謀，乃陸續於其後吐露實情，並不能因此認為被害人
    之指證有所矛盾而有瑕疵，是縱證人即被害人○○○初始於警
    詢及偵訊時就相關案發過程未曾提及被告甲○○，亦非可認其
    陳述有所不一，被告甲○○以被害人○○○於案發初始未指證其
    犯案云云，亦非可為被告甲○○有利之認定。⑹…況依證人即同
    案被告○○○於偵訊時證稱：甲○○確實有去拘禁被害人○○○之處
    所3次，至於○○○有拿電話給○○○聽這段，我不清楚等語，適
    足以認定證人即同案被告○○○並未刻意故為誣陷被告甲○○於
    罪，且其指陳被告甲○○有至被害人○○○被拘禁處所3次等語，
    更屬可信」等字句。是聲請人此部分所指，既經原確定判決
    審酌並本其自由心證予以取捨判斷，聲請人顯係對原確定判
    決認定之事實及證據之取捨持相異評價，自不得以此為由聲
    請再審。
(三)況且，聲請人及其辯護人於第二審辯論終結前，均未再聲請
    交互詰問○○○，或未主張對○○○於第二審所具110 年3月5日刑
    事陳述狀及於同年月11日審判中翻異前詞，改稱聲請人未參
    與拘禁○○○之陳述，有如何待調查之事項，審判長問「有無
    其他證據請求調查？」均稱「沒有」，有該審判筆錄可憑。
    又○○○110年3月11日之陳述並非對聲請人不利之翻異證詞，
    原確定判決認無對其行交互詰問之必要，而以事證明確，未
    再為調查，亦無聲請人所指調查職責未盡之違法。再者，原
    確定判決未再就○○○為交互詰問，是否有應調查而未調查之
    違法等節，俱屬原確定判決有無違背法令而得否提起非常上
    訴之問題，並非聲請再審之救濟範疇，聲請人執此聲請再審
    ，亦有誤會。
四、綜上所述，本院認聲請人上揭所指各情，無非係就原確定判
    決採證、認定事實等事項，徒憑自己說詞，重為事實爭執，
    或對法院依職權取捨證據持相異評價或質疑。而其所指之新
    事實或新證據，亦難認於判決確定前已存在或成立而未及調
    查斟酌，或判決確定後始存在或成立之事實、證據，自與刑
    事訴訟法第420條第1項第6款所定聲請再審之要件不符。至
    代理人於本院訊問時，雖主張原確定判決所憑證人○○○之證
    言係偽證，而有刑事訴訟法第420條第1項第2款規定「原判
    決所憑之證言、鑑定或通譯已證明其為虛偽者」之再審事由
    等語(見本院卷第86頁)，然該款情形之證明，以經判決確定
    或其刑事訴訟不能開始或續行非因證據不足者為限，始得聲
    請再審，刑事訴訟法第420條第2項定有明文。代理人並未提
    出有另案確定判決認定原確定判決所憑證人○○○之證言為偽
    證之相關事證，自與刑事訴訟法第420條第1項第2款、第2項
    之規定不合。是本件再審之聲請，為無理由，應予駁回。又
    聲請人同時聲請停止刑罰之執行部分，因聲請再審並無停止
    刑罰執行之效力，且其聲請再審部分既經駁回，其停止執行
    之聲請部分應併予駁回。
據上論結，應依刑事訴訟法第434條第1項，裁定如主文。
中　　華　　民　　國　　111 　年　　4 　　月　　12　　日
            刑事第四庭     審判長法　官   蔡  名  曜
                                 法　官   黃  玉  琪
                                 法　官   林  宜  民
以上正本證明與原本無異。
如不服本裁定，應於收受送達後10日內向本院提出抗告書狀（須
附繕本）。因疫情而遲誤不變期間，得向法院聲請回復原狀。

                                 書記官   謝  安  青
　　　　　　　　　　　　　　　　 
中　　華　　民　　國　　111 　年　　4 　　月　　12　　日